【裁判字號】    98,重上更(二),16
【裁判日期】    990330
【裁判案由】    返還土地
【裁判全文】
臺灣高等法院臺南分院民事判決    98年度重上更(二)字第16號
上  訴  人  丁○○
訴訟代理人  蕭敦仁  律師
複代 理 人  顏伯奇  律師
            楊瓊雅  律師
被 上訴 人  戊○○
            俊伯建設有限公司
上  一  人
法定代理人  甲○○
上二人共同
訴訟代理人  吳信賢  律師
被 上訴 人  乙○○
            己○○
            丙○○
上列當事人間請求返還土地事件，上訴人對於中華民國93年12月
22日臺灣嘉義地方法院第一審判決（92年度重訴字第21號）提起
上訴，經最高法院第二次發回更審，本院於99年3月16日言詞辯
論終結，判決如下：
    主  文
原判決關於駁回上訴人後開第二項之訴部分，暨訴訟費用之裁判
均廢棄。
上廢棄部分，(一)被上訴人俊伯建設有限公司應將坐落嘉義縣朴子
市○○○段1045號，建、面積0.105963公頃及同段1046號，建、
面積0.361777公頃土地（重測前為嘉義縣朴子市○○○段88-4及
同段88-10地號）上如附圖所示：甲部分面積0.0021公頃、乙部
分面積0.0055公頃、丙部分面積0.0018公頃地上ＲＣ圍牆，及附
圖編號1部分面積0.0175公頃、編號2部分面積0.0061公頃、編號
3部分面積0.0056公頃、編號4部分面積0.0056公頃、編號5部分
面積0.0053公頃、編號6部分面積0.0053公頃、編號7部分面積0.
0058公頃、編號8部分面積0.0058公頃、編號9部分面積0.0053公
頃、編號10部分面積0.0056公頃、編號11部分面積0.0048公頃、
編號12部分面積0.0048公頃、編號13部分面積0.0053公頃、編號
14部分面積0.0061公頃、編號15部分面積0.0056公頃、編號16部
分面積0.0051公頃、編號17部分面積0.0053公頃、編號18部分面
積0.0051公頃、編號19部分面積0.0061公頃之地上鋼筋、混凝土
地基等地上物拆除，並與被上訴人丙○○、戊○○將土地交還上
訴人。
上訴人其餘上訴駁回。
第一、二審及發回前第三審訴訟費用，由被上訴人丙○○、戊○
○、俊伯建設有限公司負擔十分之九；餘由上訴人負擔。
本判決第二項於上訴人以新台幣伍佰萬元為被上訴人丙○○、戊
○○、俊伯建設有限公司預供擔保後，得為假執行。
上訴人其餘假執行之聲請駁回。
    事  實
甲、上訴人方面：
一、聲明：(一)原判決廢棄。(二)被上訴人等應將坐落嘉義縣朴子市
    ○○○段1045號，建0.105963公頃及同段1046號，建0.361
    777公頃土地（重測前為嘉義縣朴子市○○○段88-4及同段
    88-10地號，下稱系爭土地）上如附圖所示甲部分0.0021公
    頃、乙部分0.0055公頃、丙部分0.0018公頃地上ＲＣ圍牆，
    及編號1部分面積0.0175公頃、編號2部分面積0.0061公頃、
    編號3部分面積0.0056公頃、編號4部分面積0.0056公頃、編
    號5部分面積0.0053公頃、編號6部分面積0.0053公頃、編號
    7部分面積0.0058公頃、編號8部分面積0.0058公頃、編號9
    部分面積0.0053公頃、編號10部分面積0.0056公頃、編號11
    部分面積0.0048公頃、編號12部分面積0.0048公頃、編號13
    部分面積0.0053公頃、編號14部分面積0.0061公頃、編號15
    部分面積0.0056公頃、編號16部分面積0.0051公頃、編號17
    部分面積0.0053公頃、編號18部分面積0.0051公頃、編號19
    部分面積0.0061公頃及地上鋼筋、地基、其他地上物拆除，
    並將土地交還上訴人。(三)第一、二審及發回前第三審訴訟費
    用由被上訴人負擔。(四)願供擔保宣告假執行。
二、陳述：除與原判決記載相同者，茲引用之外，補稱略以：
  (一)被上訴人等在系爭土地上之造作，僅止於綑縛鐵筋，尚未施
    工構築，非房屋，併此敘明。
  (二)按定金既可抵充買賣價金，顯為買契約內容（價款）之一部
    分，與其餘部分，不可分離，契約當事人如違反有關定金之
    約定，不為履行，即當然構成違約。出賣人於定期催告給付
    無效果之後，聲明解除契約，依法顯無不合（最高法院64年
    台上字第589號判例參照）。本件不動產買賣契約書第3條記
    載:「本契約成立同時由甲方付與乙方定金新台幣肆佰萬元
    」，第18條約定:「本不動產買賣第3條所列為乙方實收之價
    款」以觀，定金新台幣（下同）400萬元為價款之一部分，
    應由買方於成立契約同時一次付訖，契約文義殊明。詎本件
    買賣契約於民國（下同）81年11月9日簽定成立同時，買受
    人戊○○、丙○○未付清400萬元定金，直至現在亦未付清
    ，為被上訴人所未爭執之事實。揆之上開判例意旨，顯然違
    約，既經上訴人委由蕭世芳律師以嘉義中山郵局91年8月20
    日第488號存證函限期催告於文到10日內依約支付400萬元定
    金，逾期未付，復委由蕭世芳律師以嘉義中山郵局91年12月
    10日第723號存證函聲明解除本件買賣契約，有卷附各該存
    證函可考，且為被上訴人等所未否認，依民法第254條、第2
    59條第1項第1款規定，系爭土地不動產買賣契約已經合法解
    除而消滅不存在，被上訴人戊○○、丙○○應將系爭土地恢
    復原狀，交還上訴人。
  (三)上訴人依約並無以自己名義為借款人之義務：
  1.上訴人與被上訴人戊○○、丙○○所訂81年11月9日不動產
    契約書第19條固記載：「雙方同意當甲方（買受人戊○○、
    丙○○）提出辦理銀行貸款設定及保證作業時乙方（出賣人
    丁○○）應配合所有作業」，考其真意，係謂：乙方提供系
    爭買賣二筆土地為擔保，供甲方向銀行抵押貸款時，乙方應
    配合作業；換言之，乙方（出賣人丁○○）須提供系爭土地
    為擔保，供甲方（買方戊○○、丙○○）以自己名義向銀行
    辦理抵押貸款，非謂由乙方出賣人提供系爭土地為擔保，再
    以出賣人名義向銀行貸款。此觀該不動產買賣契約書第1條
    記載：「…因甲方資金不足而由乙方提供本買賣之不動產向
    銀行作為抵押設定借款之擔保」，及乙方（出賣人丁○○）
    於簽定不動產買賣契約書之前，即應甲方（承買人）之要求
    ，提前於81年9月10日出具「委託授權書」同意提供系爭二
    筆土地為擔保，供甲方以自己名義向銀行抵押借款，並於81
    年11月9日訂定本件不動產買賣契約書時，特於契約第3條第
    3項付款方式約定；「50日內價款未付清，甲方無條件提供
    塗銷（抵押權登記）證件，供乙方辦理塗銷（抵押權登記）
    」等情，足資認定。良以，若謂本件不動產買賣契約書第19
    條記載，係謂：乙方出賣人應同意提供系爭二筆土地為擔保
    ，並以乙方名義向銀行貸款，交與甲方，再由甲方交付乙方
    支付價款，何其荒謬？斯間，如甲方不還借款，逃之夭夭，
    乙方（賣方）豈非應負借款人義務，任由銀行拍賣系爭地抵
    償，有此理否？在在足證解釋系爭買賣契約第19條規定為甲
    方承買人得以乙方出賣人名義向銀行借款，並以乙方所有系
    爭地提供擔保，設定抵押權，殊悖常理。
  2.依此，甲方（被上訴人戊○○、丙○○）要求乙方（上訴人
    ）提供系爭二筆土地設定抵押權並以乙方為借款人向銀行借
    款l億5000萬元，及以乙方名義為起造人申請建築執照(見證
    人葉廷隆、張仁助、邱文祥於另案刑事案件偵查卷第446至4
    48頁證言），顯然超越契約應有之權利。發回前鈞院判決未
    察及此，竟以證人葉廷隆、張仁助、邱文祥上開證言：「後
    來發覺對於（買方）要丁○○以該不動產向銀行借款1億500
    0萬元，而且以他（丁○○）的名義來借及當起造人，那不
    動產只值1億2000萬元，所以我們不同意，要他解除契約」
    「解除契約的原因，是對方要求我們當起造人，我們想將來
    稅我們付不起，所以不同意，並要求以丁○○的名義去借錢
    付我們的價金，所以我們不同意」，反謂上訴人合法拒絕以
    上訴人名義貸款之要求為非法，為妨礙被上訴人戊○○、丙
    ○○向銀行貸款，其採證認事殊違經驗及論理法則，顯違法
    令。
  3.另發回前鈞院判決認定：系爭契約第1條、第2條下方空白處
    ，以手寫方式約明：「因甲方資金不足，而由乙方提供本買
    賣之不動產向銀行作為抵押設定借款之擔保。」，而契約末
    尾第19條，係以手寫方式約明：「雙方同意當甲方提出辦理
    銀行貸款設定及對保作業時，乙方應配合所有作業。」此有
    契約書可按，依此項約定，上訴人負有提供系爭土地由甲方
    即買受人向銀行辦理抵押貸款之義務。亦即認定：上訴人僅
    負有提供系爭土地為擔保，供買受人以其自己名義向銀行貸
    款之義務；惟竟於判決理由欄採證人葉廷隆、張仁助、邱文
    祥等在刑案偵查筆錄，謂上訴人拒絕戊○○、丙○○要以上
    訴人名義向銀行借款1億5千萬元及以上訴人名義聲請建築執
    照之要求，釀致無法向銀行借款支理價款，不負遲延責任云
    云。前後對照，顯見發回前鈞院判決理由前後矛盾，違背法
    令，無足採摘。
三、證據：援用原審提出之證據方法。
乙、被上訴人戊○○、俊伯公司方面：
一、聲明：(一)上訴駁回。(二)第二審訴訟費用由上訴人負擔
二、陳述：除與原判決記載相同者，茲引用之外，補稱略以：
  (一)被上訴人業已支付系爭買賣定金：
  1.依卷附有上訴人丁○○簽名之系爭土地買賣切結書（81年11
    月4日所簽）所約明，買方即被上訴人俊伯公司負責進行申
    請鑑界及建築執照等作業，並以所支付之費用為定金之一部
    。雖上該切結書所另款約定「雙方同意本買賣合約之定金為
    400萬元正（另第二項之費用亦大約需400萬元正)」字樣，
    惟於兩造再於81年11月9日所簽之不動產買賣契約書所示，
    則載明「依本契約成立同時由甲方付與乙方定金新台幣400
    萬元正即由乙方當面點清蓋章收訖─不另立據」字樣，並有
    買賣雙方押具指印其上，由是可見當年本買賣契約之定金40
    0萬元，確已支付無疑。是故，上訴人若為相反之主張陳述
    者，理應負舉證之責。統此，本件所涉刑事第一審法院亦指
    出「出賣人丁○○於締約時已收受之400萬元訂金，…為何
    始終無法提出歸還定金於買受人之證明？」（台灣嘉義地方
    法院82年度訴字第1005號刑事判決書，理由三之二第13行以
    下）。
  2.按依金融機構對於以土地為擔保之授信言，未建築之空地確
    無法向金融機構申辦抵押貸款，允為眾所皆知之經驗事實，
    而所謂建築融資者，必以土地取得建築執照後，由金融機構
    以建築坐落土地為抵押擔保品，而核放貸款。本件既約定由
    系爭土地之擔保貸款為價金之一部，則上訴人著應負有使系
    爭土地得以申辦建築執照之配合義務，允為社會經驗所肯認
    。惟者，系爭土地上尚有應予拆除之舊建物，仍需由被上訴
    人支付拆遷補償金450萬元予所有權人以請領建物拆除執照
    ，亦為刑事案件中所指明（鈞院86年度上更(二)字第439號刑
    事判決23頁末7行以下）。是可知，被上訴人方所支出之款
    項實已遠逾約定之定金數額。
  3.本件上訴人於收受約定定金之後，縱嗣有透過楊水和將100
    萬元支票交付丙○○之情，然上訴人並無從證明其已確切退
    回全部之定金，或買賣雙方合意解除契約，至為明確。則系
    爭土地買賣契約因賣方即上訴人丁○○蓄意違約阻撓下，尚
    不得謂被上訴人俊伯公司應負遲延支付價金之責。
  (二)本件賣方配合貸款程序尚非以買方定金之給付為前提要件：
  1.系爭買賣合約第19條約定：「雙方同意當甲方提出辦理銀行
    貸款設定及對保作業時，乙方應配合所有作業。甲方違約時
    ，應負責償還銀行提前還款之費用」，上訴人丁○○負有配
    合辦理之義務。而查，被上訴人俊伯建設有限公司前曾在台
    南中小企銀民雄分行協調貸款，銀行亦同意為之，卻因上訴
    人丁○○後悔不配合而無法辦理，此上訴人丁○○未見否認
    。本件買賣契約既已敘明買方需辦理貸款以為部分價金之支
    付，而賣方即上訴人因後悔賣價而不協助辦理申貸手續，系
    爭土地亦尚未移轉所有權名義予買方，買方自無從逕以之辦
    理貸款以支付價金。
  2.本件買賣契約定金之支付，一如前述，並非買方未付；而稽
    之上揭契約約定內容，買賣雙方既同意以向金融機構申辦貸
    款供為剩餘價金支付之方法，且另未見有何訂期支付定金之
    約定事項，則自不能認為「賣方配合申辦貸款手續需以買方
    定金給付為前提」，此於論理法則上，為易明之理。
  (三)上訴人委請律師寄發存證信函「催告」給付定金及價金，應
    不生法律上催告之效果，自無足據以主張「解除」系爭買賣
    契約：
  1.上訴人雖寄發上開律師函稱「就定金僅支付一部且其已備妥
    過戶登記所需書類，買方延不辦理過戶及支付全部價款之事
    ，限期催告於文到十日內履約，否則解除契約」云云，惟與
    事實確實不符，應予指明。就之，亦知上訴人並不否認，約
    於其發函之時，系爭買賣契約之法律關係仍屬存在!
  2.被上訴人除就定金支付之事實，已陳述如前外，另以系爭土
    地總買賣價金達億元以上之鉅，復價款之支付與辦理系爭土
    地之過戶或擔保貸款等手續，均息息相關，此豈是雙方於匆
    匆數日間所能商妥並處理完畢？更豈是如上訴人存證信函中
    寥寥數語所能洽定，其顯然欠缺合理之催告期限，亦缺乏賣
    方之履約配合條件，當不能認其可發生催告之法律效力。從
    而，上訴人其後所謂解除契約之意思表示，仍應不生效力。
三、被上訴人丙○○、己○○、乙○○未於言詞辯論期日到庭，
    亦未提出書狀作何聲明或陳述。
四、證據：除援用原審提出者，茲引用之外，補提臺灣嘉義地方
    法院82年度訴字第1005號刑事判決、本院86年度上更(二)字第
    439號刑事判決各乙份（以上均影本）為證。
    理  由
甲、程序方面：
    被上訴人丙○○、己○○、乙○○等未於言詞辯論期日到場
    ，核無民事訴訟法第三百八十六條各款所列情形，准依上訴
    人聲請，由其一造辯論而為判決。
乙、實體方面：
一、上訴人起訴主張：被上訴人戊○○、丙○○於81年11月9日
    ，分別以未經公司設立登記及商業登記之「上元建設」或「
    國鼎建設」代表人名義，向伊購買系爭土地及其上建物，並
    簽訂不動產買賣契約書，約定價金按每坪8萬2000元計付，
    成立契約時支付定金400萬元，餘款於50日內辦理過戶登記
    時一次付清。惟除丙○○交付面額100萬元支票一紙及由系
    爭買賣介紹人楊水和代墊100萬元外，其餘價金戊○○及丙
    ○○則未依約給付，經限期催告渠等給付定金400萬元及付
    清全部價款，逾期仍未履行，上訴人乃發函解除契約並退還
    上開收受之支票及款項。系爭買賣契約既經合法解除，則被
    上訴人己○○及俊伯建設有限公司（下稱俊伯公司）於82年
    3月間，以被上訴人乙○○為起造人申請建造執照，並在系
    爭土地上設置如原判決附圖所示編號甲、乙、丙部分之ＲＣ
    圍牆，及編號1至19之鋼筋及地基等地上物（連同上開ＲＣ
    圍牆，下稱系爭地上物），即無正當權源等情。爰依民法第
    259條第1款、第767條規定，求為命被上訴人將系爭土地上
    之系爭地上物拆除（至於請求拆除其他地上物部分之聲明，
    業經上訴人捨棄，見本院言詞辯論筆錄），並交還該等土地
    予伊之判決。（原審及本院更(一)審均為上訴人敗訴之判決）
二、被上訴人則以：「上元建設」及「國鼎建設」係經濟部核准
    設立之公司。至被上訴人戊○○、丙○○則分別代理上元建
    設公司、國鼎建設公司與上訴人訂約，則未必係無權代理；
    縱為無權代理，亦僅生系爭買賣契約對上元建設公司及國鼎
    建設公司是否生效之問題而已；故戊○○、丙○○並非系爭
    買賣契約之當事人，上訴人對該二人為催告及解除契約之意
    思表示，自不生效力。況系爭買賣定金400萬元業已給付上
    訴人，被上訴人亦支付拆遷補償費450萬元，並無所謂定金
    未付之解約事由存在。且依約上訴人須配合系爭土地買受人
    向銀行抵押貸款後，該買受人始有給付買賣價金之義務，惟
    上訴人卻向建設局誣指伊等偽造文書，致系爭土地買受人無
    法向銀行抵押貸款，是買賣價金不能自簽約日起50天內一次
    付清，亦不可歸責於買受人。被上訴人乙○○僅為起造名義
    人而已，系爭地上物並非乙○○所有或設置。而被上訴人己
    ○○及俊伯公司基於與系爭土地買受人上元建設公司、國鼎
    建設公司間之合作關係，占有該等土地，則非無正當權源云
    云，資為抗辯。
三、經查，被上訴人戊○○、丙○○於81年11月9日分別以「上
    元建設」公司及「國鼎建設」公司代表人名義，向上訴人購
    買系爭土地及地上建物各情，有系爭買賣契約附卷可按（原
    審卷(一)第9至10頁），為兩造所不爭執，堪信為真正。茲上
    訴人主張「被上訴人戊○○、丙○○並未依約給付定金及價
    金，經上訴人催告後仍未履行，上訴人業已解除契約，被上
    訴人戊○○、丙○○負有回復原狀之義務，其餘被上訴人亦
    無占有權源，應除去地上物返還土地」等語，為被上訴人所
    否認，並以前開情詞置辯。是本件應審究者為：(1)系爭買賣
    契約之當事人係何人？(2)上訴人就系爭買賣契約得否主張契
    約解除權？(3)上訴人主張被上訴人等無權占有系爭土地而應
    負返還之責任，是否有理由？爰分述如下：
  (一)系爭買賣契約之當事人係何人？經查：
  1.按「未經設立登記，不得以公司名義經營業務或為其他法律
    行為。違反前項規定者，行為人處1年以下有期徒刑、拘役
    或科或併科新台幣15萬元以下罰金，並自負民事責任；行為
    人有二人以上者，連帶負民事責任，並由主管機關禁止使用
    公司名稱」，公司法第19條定有明文。次按「我國民法之就
    法人資格之取得，採登記要件主義，在公司法人，公司法第
    六條亦訂有明文，公司在設立登記前既不得謂其已取得法人
    之資格，自不能為法律行為之主體而以其名稱與第三人為法
    律行為，若以其名稱與第三人為法律行為，則應由行為人自
    負其責，即認行為人為該項行為之主體，此公司法第19條規
    定之所由設」（最高法院著有71年度台上字第4315號判決可
    資參照）。
  2.經查，被上訴人丙○○於訂立系爭契約時（即81年11月9日
    ），「國鼎建設」公司尚未為設立登記各情，經上訴人提出
    經濟部91年7月29日經授中字第09133837870號函為證（原審
    卷(一)第17頁），復據本院前審向經濟部中部辦公室函查結果
    ，於80年10月間，雖有國鼎建設有限公司之登記資料，但該
    公司地址設於高雄市，而董監事名單中，並未有被上訴人丙
    ○○各情，此有中部辦公室檢送之資料可按（本院更(一)審卷
    (二)第7至10頁），被上訴人亦自陳伊並非以該經登記之國鼎
    公司名義與上訴人訂約，足認被上訴人丙○○係以未設立登
    記之法人名義與其訂立系爭契約，依前揭說明，應由被上訴
    人丙○○自負系爭契約上責任，而為系爭買賣契約之當事人
    。
  3.次查，被上訴人俊伯公司之法定代理人甲○○，於本院前審
    時自認「要去登記上元公司的時候，發現別人已以上元公司
    名義辦理登記，所以才改為俊伯公司」云云（本院上訴審卷
    (一)第104頁、卷(二)第18頁），核與上訴人所提出，80年10月
    30日向高雄市政府申請設立登記、負責人為林慶雄，88年11
    月2日解散登記之「上元建設股份有限公司」相符（原審卷
    (一)第18至20頁），堪信系爭買賣契約訂立時，被上訴人戊○
    ○原所欲代表之「上元建設」公司並未完成公司成立之登記
    ，被上訴人戊○○既以未設立登記成立「上元建設」公司之
    法人名義與他人為法律行為，依上說明，亦應由被上訴人戊
    ○○自負契約上之法律責任，而為系爭買賣契約之當事人。
  4.被上訴人俊伯公司雖辯稱「伊為系爭買賣契約之買受人」云
    云，惟據俊伯公司之變更登記事項卡所載，俊伯公司股東為
    吳宜純、李春霞、乙○○、林英霞及王源隆等五人，有董事
    股東名冊影本可按（本院更一審卷(二)第15頁），被上訴人戊
    ○○既非俊伯公司之股東，自不能認係該俊伯公司之發起人
    ，且「上元建設」公司與「俊伯公司」，兩者名稱主體並非
    同一，且權利義務各別，亦非同一公司，因此「上元建設」
    戊○○發起人之行為，應與「俊伯公司」無關，從而「俊伯
    公司」設立登記後，當然不必承受「上元建設」發起人戊○
    ○與上訴人訂約之義務，難認「俊伯公司」係系爭買賣契約
    之買受人。
  5.基上，系爭買賣契約雖記載買受人為「國鼎建設代表人丙○
    ○」「上元建設代表人戊○○」，惟該等法人均未為設立登
    記，被上訴人丙○○、戊○○二人且非「國鼎建設」「上上
    元建設」公司之股東，「國鼎建設」「上元建設」公司尚不
    得為契約當事人，依首揭說明，系爭買賣契約之買受人應為
    被上訴人丙○○、戊○○二人，堪可認定。
  (二)上訴人就系爭買賣契約得否主張契約解除權？
    上訴人主張「因被上訴人遲未付清定金400萬元、價金及協
    同辦理過戶登記等義務，經上訴人於91年8月20日定期催告
    後仍不履行」為由，再於91年12月10日以存證信函向被上訴
    人丙○○、戊○○通知解除系爭買賣契約各情，業據上訴人
    提出郵政存證信函二份在卷足證（原審卷(一)第11至16頁），
    被上訴人丙○○、戊○○等對於曾收受上開郵政信函之事實
    並不爭執，惟否認「上訴人有得解除契約之事由」，爰就上
    訴人所主張之解除契約事由分別說明如下，經查：
  1.上訴人主張「被上訴人戊○○、丙○○並未依約付清定金40
    0萬元」乙節，為被上訴人所否認。茲查，系爭買賣契約書
    第3條載明：「本契約成立同時由甲方付與乙方定金新台幣
    肆佰萬元正即由乙方當面點清蓋章收訖─不另立收據。」（
    原審卷(一)第9頁），而上訴人亦不否認系爭買賣契約書為真
    正，則被上訴人抗辯「已付清定金400萬元屬於常態事實」
    ，至於上訴人主張僅收受定金200萬元部分則屬於變態事實
    ，依舉證責任原則，自應由主張變態事實之上訴人就此負舉
    證責任，惟上訴人並未舉證以實其說，則上訴人主張被上訴
    人尚未付清定金200萬元乙節，自無從憑採。依此，上訴人
    以被上訴人尚未付清定金為由，主張解除系爭買賣契約，非
    有理由。
  2.上訴人另主張「被上訴人丙○○、戊○○並未於約定期限支
    付價金及協同辦理過戶手續，顯有遲延給付之契約解除事由
    」云云。經查：
  (1)依系爭買賣契約第1條、第2條下方空白處，以手寫方式增加
    載明：「因甲方（被上訴人丙○○、戊○○）資金不足，而
    由乙方（上訴人）提供本買賣之不動產向銀行作為抵押設定
    借款之擔保。」，而系爭契約第19條，亦以手寫方式載明：
    「雙方同意當甲方提出辦理銀行貸款設定及對保作業時，乙
    方應配合所有作業。」，此有系爭契約書在卷可按（原審卷
    (一)第9頁、第10頁）。依兩造上開約定，上訴人負有提供系
    爭土地並配合被上訴人向銀行辦理抵押貸款之義務；而被上
    訴人則負有「以上訴人系爭土地提供銀行抵押借款後，應將
    貸得款項支付上訴人」之義務。
  (2)關於系爭買賣契約中貸款程序之進行過程，上訴人主張「被
    上訴人丙○○、戊○○要求以上訴人為借款人向銀行借款1
    億5000萬元，及以上訴人名義為起造人申請建築執照，顯然
    超越契約應有之權利」各情（本院卷第59頁），業據證人張
    仁助、邱文祥於另案刑事偵查（上訴人告訴吳宜純、賴明添
    、乙○○及戊○○偽造文書刑事案件）中證述：「後來我發
    覺對方要丁○○（上訴人）以該不動產向銀行借1億5000萬
    元，而且以他（上訴人）的名義來借及當起造人，那不動產
    只有值1億2000萬元，所以我們不同意，要他解除契約的。
    」、「解除契約之原因，是對方（被上訴人丙○○、戊○○
    ）要求我們當起造人，我們想將來稅我們付不起，所以不同
    意，另外他們沒有錢付款，要求先過戶去貸款，我們不同意
    ，並要求以丁○○（上訴人）的名義去借錢付我們價金，所
    以我們不同意。」（臺灣嘉義地方法院檢察署82年度偵字第
    4317號卷第446至448頁）；另被上訴人戊○○訴訟代理人於
    本院亦自陳：「當初的意思是要以賣方（上訴人）的名義去
    設定抵押，貸款由買方（被上訴人）拿走，作為價金的支付
    ，後來還沒辦妥貸款，賣方就來阻擋了。一方面他不配合申
    貸的手續，另一方面如果土地已經過戶到買方名下的話，買
    方就可以自己去辦，因為現在是土地沒有先過戶，這時如果
    賣方不配合、不同意蓋章的話，我們是無法辦理貸款的。」
    （本院卷第103頁反面），上訴人則稱「（當時有無約定交
    付土地後要辦理貸款作為契約的要件？）我們是要配合，就
    是要提供土地使用同意書等書類，這些部分我們都有配合。
    」、「（根據系爭契約，上訴人有何義務？）我們要出具委
    託授權書，同意提供系爭土地供被上訴人向銀行辦理貸款及
    請領建照等有關事宜。」、「（系爭土地是否上訴人交付給
    被上訴人使用的？）依照買賣契約我們是有這個義務。」（
    本院卷第122頁及反面），足見上訴人與被上訴人丙○○、
    戊○○間，就系爭土地之貸款應以何人具名向銀行為「借款
    人」及「貸款後是否應放在上訴人戶頭之內」，雙方歧見至
    深，且互不信任，導致本件系爭買賣契約所約定之貸款程序
    遲未能進行，惟縱然貸款不成，依買賣契約的精神，被上訴
    人丙○○、戊○○仍負有應給付價金之義務。
  (3)茲查，系爭買賣系爭契約第19條僅記載：「雙方同意當甲方
    （被上訴人丙○○、戊○○）提出辦理銀行貸款設定及對保
    作業時，乙方（上訴人）應配合所有作業。」（原審卷(一)第
    10頁反面），惟有關乙方（即上訴人）就甲方（被上訴人戊
    ○○、丙○○）貸款作業應為如何之配合，始符合兩造約定
    債之本旨，契約未明確約定內容，則契約當事人之真意如何
    ，即有審究之必要。本院參酌上訴人與被上訴人戊○○、丙
    ○○於訂定系爭買賣契約前之91年11月4日，曾就系爭土地
    買賣一事書立切結書之首段記載「（甲方國鼎、上元建設）
    向丁○○購買該兩筆土地，因資金不足，而由丁○○提供本
    買賣之不動產向銀行作為抵押設定借款之擔保，惟貸款之債
    務人需由甲方（國鼎建設、上元建設）出具。」（原審卷(二)
    第319至321頁），上訴人丙○○、戊○○分別以國鼎建設、
    上元建設代表人名義簽名其上，足認兩造約定向銀行貸款，
    應以被上訴人丙○○、戊○○具名為借款人，至臻明確。
  (4)倘如被上訴人所稱「以賣方（上訴人）名義借款並設定抵押
    ，再以貸款支付價金。」係真正，則出賣土地之上訴人除「
    依約必須自己移轉土地所有權予他方」，卻又背負應向銀行
    清償貸款之責任，縱嗣後取得銀行之貸款，此舉不啻「買受
    人（被上訴人）無需支付任何價金，即能取得系爭土地，亦
    不負任何義務」，殊與常情相悖，且對賣方極端不公平。況
    系爭買賣契約果真有此異於一般買賣常情之特殊需求，衡情
    亦應於契約中為明確之約定，惟契約並無此項約定。從而，
    上訴人主張「依約並無以上訴人自己名義為借款人之義務，
    其拒絕被上訴人丙○○、戊○○等人要求出名為借款人之要
    求，應無契約債務之違反。」，非無理由。
  (5)復查，系爭土地係上訴人名義所有，兩造簽約後，被上訴人
    丙○○、戊○○等人即以被上訴人乙○○名義申請建築執照
    （原審卷(三)第385至388頁），並在系爭土地上動工，益證上
    訴人所辯「伊已依約出具土地使用同意書為履行」乙節，堪
    信真正。
  (6)末查，上訴人與被上訴人戊○○、丙○○於訂定系爭買賣契
    約前之91年11月4日，曾就系爭土地買賣所書立之「切結書
    」，其中第四條載明「雙方同意自正式簽約日起50天內甲方
    （被上訴人戊○○、丙○○）一次付清本買賣所有價款，乙
    方應同時提出所有過戶證件供甲方辦理過戶。」（原審卷(二)
    第319至321頁），而依系爭買賣契約書第3條約定：「50日
    內過戶完成土地款一次付清，如未付清視同違約，定金沒收
    」、「50日內價款未付清，甲方無條件提供塗銷證件供乙方
    辦理塗銷。」（原審卷(一)第9頁及反面），足認被上訴人戊
    ○○、丙○○應於正式簽約日（即81年11月9日）起算50天
    內一次付清買賣價款，上訴人則應同時提出所有過戶證件供
    辦理過戶，惟直至91年8月20日上訴人委請律師以嘉義中山
    路郵局第488號存證信函通知被上訴人等「已逾契約所訂應
    於50日內繳款期限，並限期10日內繳納餘款，否則解除契約
    」，被上訴人丙○○、戊○○於收受上開存證信函後，仍遲
    未依約辦理貸款並支付價金，上訴人主張被上訴人戊○○、
    丙○○其等二人應負民法第254條給付遲延責任，上訴人於
    催告後並於91年12月10日以第723號存證信函向被上訴人丙
    ○○、戊○○為解除契約之意思表示，此有上訴人存證信函
    及回執在卷足憑（原審卷(一)第11頁至第16頁），並為被上訴
    人戊○○、丙○○所不爭（原審卷(一)第52頁、第77頁），於
    法自屬有據。從而，對被上訴人丙○○、戊○○應生系爭買
    賣契約解除之效力，被上訴人丙○○、戊○○依法應負返還
    系爭土地之義務。
  (三)被上訴人等是否均應負拆除地上物並返還土地之義務？經查
    ：
  1.被上訴人丙○○、戊○○部分：
    按「契約解除時，當事人雙方回復原狀之義務，由他方所受
    領之給付物，應返還之。」，民法第259條第1款定有明文。
    承前所述，系爭買賣契約既經解除，依上開規定，被上訴人
    戊○○、丙○○係買受人，自應將系爭土地恢復買賣前之原
    狀，並應將系爭土地交還上訴人。
  2.被上訴人己○○、乙○○、俊伯公司部分：
    次按「所有人對於無權占有或侵奪其所有物者，得請求返還
    之；對於妨害其所有權者，得請求除去之，民法第767條定
    有明文」；而拆除地上物係處分行為，須就地上物有處分權
    能者，始得為之。經查：
  (1)被上訴人俊伯公司於82年3月間以被上訴人乙○○為起造人
    名義，向嘉義縣政府申請核發建築執照，有嘉義縣政府檢送
    起造人相關資料附卷可憑（本院更一審卷第91至103頁），
    並於系爭土地上設置如附圖編號甲、乙、丙部分所示ＲＣ圍
    牆，及編號1至19部分所豎立之地上鋼筋及混凝土地基等地
    上物（依卷附照片所示，該混凝土地基尚未構成房屋之要件
    ，原審卷(一)第116至117頁），此經原審現場勘驗屬實，並有
    勘驗筆錄暨嘉義縣朴子地政事務所製作複丈成果圖可稽（原
    審卷(一)第97至98頁、第127頁）。雖系爭地上物係由乙○○
    為起造人申請建築執照，惟實際上係由俊伯公司出資申請並
    施工建造，業據戊○○、己○○及俊伯公司法定代理人吳宜
    純分別於原審陳述明確（原審卷(二)第250頁、卷(一)第74頁）
    ，上訴人對此亦不爭執，則乙○○（起造名義人）、己○○
    （俊伯公司經理）僅係俊伯公司之使用人，就上開地上物（
    ＲＣ圍牆、地上鋼筋及混凝土地基）並無事實上處分權能，
    則上訴人併請求乙○○、己○○二人應拆除地上物，並返還
    土地，難謂有據。
  (2)至於被上訴人俊伯公司先前雖係本於與被上訴人戊○○、丙
    ○○之同意而占有系爭土地，並興建上開地上物，惟如前所
    述，系爭被上訴人戊○○、丙○○與上訴人間之買賣契約業
    經上訴人合法解除，買受人即被上訴人戊○○、丙○○應負
    返還所受領之買賣標的物之義務，亦即被上訴人戊○○、丙
    ○○已無占有系爭土地之合法權源，則被上訴人俊伯公司於
    系爭土地上設置地上物，嗣後成為無權占有。從而，上訴人
    本於所有權之作用，請求被上訴人俊伯公司應拆除地上鋼筋
    、混凝土地基及圍牆等地上物，並與被上訴人丙○○、戊○
    ○返還土地，洵有理由，應予准許。
四、綜上所述，上訴人本於所有權之作用提起本訴，請求被上訴
    人俊伯公司拆除系爭土地上之鋼筋、圍牆及混凝土地基等地
    上物，並與被上訴人丙○○、戊○○返還土地予上訴人，為
    有理由。原審駁回上訴人此部分之訴，洵有未洽，上訴意旨
    指摘原判決該部分不當，求為廢棄改判，為有理由，爰由本
    院將原判決該部分廢棄，並改判如主文第二項所示。至於原
    判決駁回上訴人對於己○○、乙○○及其餘部分之請求，則
    無不合，此部分上訴為無理由，應予駁回。
五、假執行宣告：
    上訴人陳明願供擔保為假執行之宣告，就上訴人勝訴部分，
    核無不合，爰酌定相當擔保金額予以准許；至於上訴人敗訴
    部分，其假執行之聲請，已失請求依據，應予駁回。
六、本件事證已臻明確，兩造其餘攻擊或防禦對本件判決結果均
    不生影響，爰不逐一論述，併此敘明。
據上論結，本件上訴為一部有理由，一部無理由，依民事訴訟法
第450條、第449條第1項、第78條、第85條第1項前段、第463條
、第385條第1項前段、第390條第2項，判決如主文。
中    華    民    國    99    年     3    月    30    日
                  民事第二庭    審判長法  官  陳光秀
                                      法  官  莊俊華
                                      法  官  曾平杉
上為正本係照原本作成。
如對本判決上訴，須於判決送達後20日內向本院提出上訴狀，未
表明上訴理由者，應於上訴後20日內，向本院提出理由書（須附
繕本）。依法應委任律師為訴訟代理人，始得上訴。
中    華    民    國    99    年    4     月    2     日
                                      書記官  葉秀珍
【附記】
民事訴訟法第466條之1：
(1)對於第二審判決上訴，上訴人應委任律師為訴訟代理人。但上
  訴人或其法定代理人具有律師資格者，不在此限。
(2)上訴人之配偶、三親等內之血親、二親等內之姻親，或上訴人
  為法人、中央或地方機關時，其所屬專任人員具有律師資格並
  經法院認為適當者，亦得為第三審訴訟代理人。
民事訴訟法第466條之2第1項：
  上訴人無資力委任訴訟代理人者，得依訴訟救助之規定，聲請
  第三審法院為之選任律師為其訴訟代理人。

司法院資訊處製作；財團法人民間司法改革基金會備份。
